【裁判字號】    89,上訴,72
【裁判日期】    890229
【裁判案由】    殺人未遂
【裁判全文】
臺灣高等法院高雄分院刑事判決          八十九年度上訴字第七二號
    上訴人
    即被告  甲○○
    指定辯護人  本院公設辯護人  孫妙岑
右上訴人因殺人未遂案件，不服臺灣高雄地方法院八十八年度訴緝字第一五四號中華
民國八十八年十二月三日第一審判決（起訴案號：臺灣高雄地方法院檢察署八十四年
度偵字第五七二號），提起上訴，本院判決如左：
      主      文
原判決撤銷。
甲○○殺人，未遂，累犯，處有期徒刑玖年。
      事      實
一、甲○○前曾於民國（下同）八十一年間，因違反麻醉藥品管理條例案件，經臺灣
    高雄地方法院判處有期徒刑三月確定，甫於八十二年十一月十日執行完畢，仍不
    知悔改，於八十三年十月十八日下午三時四十分許，在高雄市旗津區○○○路三
    十六之一號鴻誠造船廠內，因向侯三和索還船用工具，雙方發生口角，經旁人勸
    解分開後，乃持長三十五公分，寬十公分，重約三公斤之銅製實心進汽閥反身欲
    上船工作，然侯某不肯罷休，仍出言辱罵，甲○○不甘受辱，氣憤之餘，竟萌殺
    人犯意，即回身持該進汽閥毆擊侯三和頭部，致侯某左側顱骨凹陷性骨折併發顱
    內出血，當場倒地不起，甲○○見狀，頓起反悔之心而未繼續毆擊，並與黃榮源
    合力將侯三和及時送醫，始倖免於死，惟意識不清，右側肢體偏癱無法言語，經
    長期復健，迄今仍不能行動，有語言障礙，須坐輪椅，祇能說一點話。
二、案經侯三和之子乙○○告發，由高雄市政府警察局鼓山分局移送臺灣高雄地方法
    院檢察署檢察官偵查起訴。
      理      由
一、訊據上訴人即被告甲○○固不否認於右揭時地與被害人侯三和發生口角，及侯三
    和之頭部被伊打到受傷等事實，惟矢口否認有何殺人犯意，辯稱：當時伊彎腰要
    撿東西，侯三和在伊背後出手打伊，伊情急之下還手，不小心打中侯三和頭部，
    並無殺人之犯意；且伊不是拿進汽閥，是拿進水閥打侯三和的云云。惟查，右揭
    事實，業據證人顏隆億於警訊證稱：「：：：忽然間我聽到甲○○叫一句你（指
    侯三和）再罵一句看看，我就轉頭去看，看到兩個在舞著拳頭互推，然後甲○○
    就拿手上之銅製進汽閥往侯三和的後腦敲一下，侯三和整個人就扒（趴）下去」
    （警卷第四頁），於原審仍為大致相同之證述，並證稱：他們（指被告與被害人
    ）係面對面，略為偏側等語（見原審卷第六五頁反面、第六六頁正面）；證人黃
    榮源於警訊證稱：「：：我離現場約二十五公尺，本來我以為兩人在聊天，似乎
    聊得不太愉快，甲○○就要上祥滿豐漁船，遠遠聽到侯三和好像罵了甲○○一聲
    ，以致甲○○衝下即持進汽閥打侯三和，我一看事態不對，即跑過去和甲○○合
    力將侯三和送高市勇安醫院急救」（警卷第三頁背面），於原審亦為相同之證述
    ，並證稱：應該是這種東西（進汽閥），當時（進汽閥）是案發時所扣等語（見
    原審卷第三八頁反面、第三九頁正面、第九二頁反面），此外復有高雄醫學院附
    設中和紀念醫院診斷書附卷及進汽閥一個扣案可稽；而依前開診斷書記載：「頭
    部外傷併左側顱骨凹陷骨折及顱內出血」、「病人目前意識不清、右側肢體偏癱
    無法言詞」；另扣案之進汽閥經原審勘驗結果，為長約三十五公分，寬約十公分
    ，通體銅製實心，有原審勘驗筆錄可稽，且重約三公斤（見原審卷第七九頁、第
    三九頁反面）。綜上各情相互印證以觀，足見被告係聽到侯三和罵他，即從船上
    衝下，與侯三和爭執互推，嗣被告即持手上之進汽閥面對面偏側往侯三和之頭部
    重擊一下，侯三和即應聲倒地。按被告所持之進汽閥係長約三十五公分，寬約十
    公分重約三公斤之銅製實心之物，以之重擊人之頭部，足以致人於死，此當為被
    告所明知，乃被告仍持以毆擊侯三和之頭部，且一擊之下，侯三和即倒地不起，
    顯見其用力甚猛，而有致侯三和於死之殺人犯意；苟被告僅意在普通傷害或重傷
    侯三和，其儘可不攻擊頭部要害（按證人黃榮源證稱：侯三和比被告高半個頭等
    語；被告要攻擊侯三和之頭部，尚須舉起攻擊），亦可不如此重擊，雖然，侯三
    和於被告重擊一下應聲倒地之後，被告隨即與黃榮源合力將之送醫，但此僅為被
    告情緒失控下實施殺人行為後，事後反悔之作為而已，尚不能執為被告無殺人之
    犯意有利之辯解。被告所辯均不足採，其犯行堪以認定。
二、核被告所為，係犯刑法第二百七十一條第二項、第一項之殺人未遂罪。又被告前
    有如事實欄所載之犯罪科刑及執行情形，此有臺灣高雄地方法院檢察署刑案資料
    查註記錄表在卷可稽，其受有期徒刑執行完畢後，五年內再犯本件有期徒刑以上
    刑之罪，為累犯，其法定本刑為有期徒刑之部分，依法加重其刑；至法定本刑為
    死刑及無期徒刑部分，依法不得加重。另被告持進汽閥毆擊侯三和幸未致死一節
 ，已如前述，其著手為殺人行為，而未生死亡結果，為未遂犯，依法減輕其刑。
三、原審論處被告殺人未遂罪責，固非無見。惟查，原判決未認定及審酌被告於重擊
    侯三和後，即與黃榮源合力將被害人送醫之犯罪後態度；且被告雖未與被害人達
    成民事上和解，但據被告供稱曾委託其於原審選任辯護人代為商談和解，但為被
    害人家屬所拒（見八十九年二月十五日答辯狀），此並為侯三和之子乙○○所不
    否認，陳稱：「被告下手極為殘忍，不可能和解」等語（見原審卷第四一頁正面
    ），尚非被告完全不出面和解所致。被告上訴意旨否認有殺人之犯意雖不足取，
    但原判決既有可議，仍無可維持，自應將原判決撤銷改判。爰審酌被告尚無犯罪
    前科，係因不堪被害人辱罵，一時激憤情緒失控而萌殺意，然因細故即起意行兇
    ，被害人固未死亡，但受創不輕，及肇禍後即反悔合力將被害人送醫，尚未與被
    害人達成民事上和解及其原因，暨其犯罪後之態度等一切情狀，量處如主文第二
    項所示之刑。扣案進汽閥雖係被告犯罪所用之物，然被告否認為其所有（見原審
    卷第九二頁正面），亦不能證明係被告所有，故不予宣告沒收。
據上論結，應依刑事訴訟法第三百六十九條第一項前段、第三百六十四條、第二百九
十九條第一項前段，刑法第二百七十一條第二項、第一項、第二十六條前段、第四十
七條，判決如主文。
本案經檢察官郭振昌到庭執行職務。
中    華    民    國        八十九      年      二      月    二十九    日
                              臺灣高等法院高雄分院刑事第二庭
                                  審判長法官  曾永宗
                                        法官  曾玉英
                                        法官  邱永貴
右正本證明與原本無異。
如不服本判決，應於判決送達後十日內向本院提出上訴狀，其未述理由者並應於提
出上訴狀後十日內向本院補提理由書（應附繕本)。
                                      書記官  鄭靜芳
中    華    民    國        八十九      年      三      月      二      日
附錄：本判決論罪科刑法條：
刑法第二百七十一條第二項第一項
殺人者，處死刑、無期徒刑或十年以上有期徒刑。
前項之未遂犯罰之。
                                                                  Ｈ


司法院資訊處製作；財團法人民間司法改革基金會備份。
